臺灣板橋地方法院刑事判決　　　　　　 94年度簡上字第541號
上　訴　人
即被　　告　甲○○
上列上訴人因違反護照條例等案件，不服本院九十四年度簡字第
一四九二號中華民國九十四年八月八日第一審判決（聲請簡易處
刑案號：九十四年度偵緝字第五三三號），提起上訴，本院管轄
之第二審合議庭判決如下：
    主  文
原判決撤銷。
甲○○共同行使偽造私文書，足以生損害於公眾及他人，處有期
徒刑伍月，如易科罰金以佰元折算壹日。中華民國普通護照申
請書（電子條碼：Ｚ000000000號）背面申請人及受委
任人簽名欄內偽造之「林美玲」、「杜明輝」之簽名署押各壹枚
均沒收之。
    事  實
一、甲○○前於民國（下同）九十二年間，因偽造文書案件，經
    本院以九十二年度簡字第一四九四號判處拘役三十日確定，
    又因違反菸酒管理法案件，經臺灣士林地方法院以九十二年
    度易字第二一七號判處拘役二十日確定，上開二案經臺灣士
    林地方法院以九十二年度聲字第八三二號裁定應執行拘役四
    十八日確定，並於九十二年十一月十九日期滿執行完畢（不
    構成累犯）。甲○○明知真實姓名年籍不詳綽號「阿龍」之
    成年男子欲冒用他人名義申請護照，竟仍與「阿龍」基於行
    使變造特種文書、冒用他人名義申請護照及行使偽造文書之
    共同犯意聯絡，由「阿龍」提供經變造之「林美玲」國民身
    分證（係經由不詳之人持用大陸女子「林菊香」之照片冒名
    換領）及林菊香之照片予甲○○，再由甲○○於九十二年五
    月三十日，持該變造身分證及照片前往臺北市○○○路○段
    二號二樓二０一室之「親親旅行社」，並在該旅行社內填寫
    中華民國普通護照申請書（電子條碼：Ｚ00000000
    0號）時，在護照申請書背面之申請人簽名欄及受委任人簽
    名欄內，接續偽造「林美玲」及「杜明輝」之簽名署押各一
    枚，表示林美玲申請護照及杜明輝受託申請護照意思之私文
    書後，連同上開林菊香照片、變造之國民身分證等文件持交
    不知情之旅行社職員陳曉菁，委其持向外交部領事事務局申
    辦中華民國護照而行使之，足以生損害於林美玲、杜明輝本
    人及主管機關外交部領事事務局核發護照之正確性。
二、案經內政部警政署航空警察局報請臺灣桃園地方法院檢察署
    檢察官呈請臺灣高等法院檢察署檢察長令轉臺灣板橋地方法
    院檢察署檢察官聲請簡易判決處刑。
    理  由
一、訊據被告固坦承有於上開時、地持上開「林美玲」之變造國
    民身分證代為申請護照，及於上開護照申請書上偽造「林美
    玲」、「杜明輝」簽名署押之事實，惟辯稱：不知道「林美
    玲」之國民身分證係經變造，不知道是否有得到林美玲之授
    權云云。惟查，上開事實，業經證人即「親親旅行社」職員
    陳曉菁、證人即被害人林美玲於警訊、偵查中，及證人即持
    用冒名申請之「林美玲」護照之大陸女子林菊香於警訊中證
    述屬實，並有上開護照申請書、臺北市政府民政局九十二年
    十月二十日北市民四字第０九二三二八一九五００號函所附
    林美玲遭冒名補領國民身分證申請書各一件在卷可稽。又被
    告於本院審理中自承其與林美玲素不相識，亦非專門代辦護
    照之業者，與「阿龍」雖熟識，但僅見過二次面等語，而委
    託旅行社代為申辦護照並無須任何特殊技能或身分要件，乃
    眾所週知之事實，是衡諸常情，綽號「阿龍」之成年男子自
    無無故委託被告代為出面申請護照之理，且被告於申請護照
    時，又於該護照申請書背面受委任人簽名欄中，未簽具自己
    之姓名，反而冒用「杜明輝」名義，偽造「杜明輝」之簽名
    ，顯見被告於受「阿龍」委託申請護照之時，即已知悉係冒
    名申請及身分證係經過變造等不法內情，其始因而在護照申
    請書受委任人簽名欄內，未簽具本人姓名，而冒名「杜明輝
    」名義簽名，以期避免事後遭追查之意圖，至為灼然。是被
    告上開所辯，無非卸責之詞，不足採信。本案事證明確，被
    告犯行堪以認定，應依法論科。
二、論罪科刑部分：
（一）核被告所為，係犯護照條例第二十三條第五項之明知為變
      造身分證仍受託代申請護照罪、刑法第二百十六條、第二
      百十二條行使變造特種文書罪、刑法第二百十六條、第二
      百十條之行使偽造私文書罪。被告偽造署押之行為係偽造
      私文書之階段行為，偽造私文書之低度行為復為行使偽造
      私文書之高度行為所吸收，均不另論罪。又被告於填寫上
      開護照申請書之時，分別在申請人簽名欄、受任人簽名欄
      內，接續偽造「林美玲」、「杜明輝」之簽名署押之行為
      ，時間緊接，行為無從分割，屬接續犯。
（二）被告與真實姓名年籍不詳綽號「阿龍」之成年男子間，有
      犯意聯絡、行為分擔，均為共同正犯。被告利用不知情之
      陳曉菁持變造之國民身分證、偽造之護照申請書等文件向
      主管機關申請護照而為上開明知為變造身分證仍受託代申
      請護照、行使變造特種文書、行使偽造私文書之犯行，為
      間接正犯。
（三）被告利用不知情之陳曉菁，以一提出於主管機關之行為同
      時行使偽造之表示林美玲申請護照之私文書、偽造之表示
      杜明輝受託申請護照意思之私文書、及變造之國民身分證
      特種文書，係一行為侵害數法益，觸犯數罪名，為想像競
      合犯，應依法從一重之行使偽造私文書罪處斷。又被告利
      用不知情之陳曉菁，向主管機關行使偽造之私文書，以達
      其受託代為申請護照之目的，其所犯行使偽造私文書罪、
      明知為變造之身分證仍受託代申請護照罪二罪間，有方法
      目的之牽連關係，為牽連犯，應從一重之行使偽造私文書
      罪處斷。
（四）檢察官聲請簡易判決處刑書所載之犯罪事實，雖僅起訴被
      告在護照申請書背面簽名欄偽造「林美玲」簽名署押一枚
      （並認此部分行為係犯刑法第二百十七條之偽造署押罪）
      後，將該申請書委由不知情之陳曉菁持向外交部領事事務
      局申辦護照之事實部分，漏未論及被告偽造「杜明輝」簽
      名署押之事實部分，及偽造表示林美玲申請護照及杜明輝
      受託申請護照意思之私文書，並連同上開變造之國民身證
      ，委由不知情之陳曉菁持以行使之行使變造特種文書、行
      使偽造私文書等事實部分，然此部分之事實與起訴部分（
      偽造「林美玲」簽名署押部分）有接續犯（指偽造「杜明
      輝」簽名署押部分）、吸收犯（指偽造私文書及行使偽造
      私文書部分）、想像競合犯（指行使變造特種文書部分）
      等實質上或裁判上一罪關係，並與起訴事實（明知為變造
      身分證仍受託代申請護照犯行部分）均有牽連犯之裁判上
      一罪關係，為起訴效力所及，本院自得併予審究。
三、原審據以論罪科刑，固非無見，惟：（一）按行使偽造私文
    書罪之法定刑為五年以下有期徒刑，護照條例第二十三條第
    五項之罪之法定刑為五年以下有期徒刑、拘役或科或併科新
    台幣十萬元以下罰金，二罪之法定最高刑度均為五年有期徒
    刑，無輕重之可分；然行使偽造私文書罪之最輕刑度，依刑
    法第三十三條第三款之規定，為二月有期徒刑，護照條例第
    二十三條第五項之罪之最輕刑度則為拘役或罰金，則顯然以
    行使偽造私文書罪為重。從而，依據刑法第三十五條第一項
    、第二項主刑重輕之比較標準及刑法第三十三條所列主刑重
    輕之順序規定，自應以行使偽造私文書罪較重於護照條例第
    二十三條第五項之罪。被告所犯行使偽造私文書罪、護照條
    例第二十三條第五項之罪二罪間，為牽連犯關係，有如前述
    ，故依法從一重處斷之結果，自應以行使偽造私文書罪處斷
    ，原審誤以護照條例第二十三條第五項之罪論處，顯有違誤
    。（二）被告將變造之「林美玲」國民身分證持交不知情之
    陳曉菁，委其持向外交部領事事務局申辦中華民國護照而行
    使之行使變造特種文書之犯行部分，應為起訴效力所及，有
    如前述，原審漏未審究。（三）檢察官聲請簡易判決處刑書
    所載之犯罪事實，係起訴被告在護照申請書背面簽名欄偽造
    「林美玲」簽名署押一枚後，將該申請書委由不知情之陳曉
    菁持向外交部領事事務局申辦護照，並認此部分行為係犯刑
    法第二百十七條之偽造署押罪、護照條例第二十三條第五項
    之明知為變造身分證仍受託代申請護照罪，惟就被告因而偽
    造表示林美玲申請護照意思之私文書，並進而行使該偽造私
    文書等事實部分，並未起訴，然此部分應為起訴效力所及等
    情，亦有如前述，原審誤以此未經起訴部分係與起訴部分為
    基本事實同一，而變更起訴法條，尚有未洽。
四、從而，本件被告上訴意旨否認犯罪雖無可取，但原審判決既
    有可議，仍應由本院將原判決撤銷改判。爰審酌被告前有事
    實欄所示之前科，有臺灣高等法院被告前案紀錄表一份在卷
    可按，素行非佳，冒用名義申請護照供他人使用，對我國國
    家安全及國際形象之影響重大，及其犯罪之動機、目的、手
    段，犯罪後態度等一切情狀，量處如主文第二項所示之刑，
    並諭知易科罰金之折算標準。
五、被告偽造之中華民國普通護照申請書通護照申請書（電子條
    碼：Ｚ000000000號），業經提出於外交部領事事
    務局使用，已非其所有，故不予宣告沒收，惟上開申請書背
    面申請人、受委託人簽名欄內偽造之「林美玲」、「杜明輝
    」之簽名署押各一枚，係偽造之署押，不問屬於犯人與否，
    應依刑法第二百十九條規定，宣告沒收之。又上開護照申請
    書正面申請人姓名欄及緊急聯絡人欄內所填寫之中、英文姓
    名，僅在識別申請人及緊急聯絡人為何人，以利承辦人員明
    瞭護照核發之對象，並非表示申請人本人簽名之意思，縱未
    經本人同意而填載，亦不生偽造署押之問題，自毋庸依上揭
    規定宣告沒收，附此敘明。
據上論斷，應依刑事訴訟法第四百五十五條之一第一項、第三項
、第三百六十九條第一項前段、第三百六十四條、第二百九十九
條第一項前段，護照條例第二十三條第五項，刑法第十一條前段
、第二十八條、第二百十六條、第二百十條、第二百十二條、第
五十五條、二百十九條、第四十一條第一項前段，罰金罰鍰提高
標準條例第一條前段、第二條，判決如主文。
本案經檢察官黃怡華到庭執行職務。
中　　華　　民　　國　　94　　年　　12　　月　　1 　　日
                  刑事第十九庭  審判長法　官  白光華
                                      法　官  曾淑娟
                                      法　官  楊志雄
以上正本證明與原本無異
本件不得上訴
                                      書記官　陳靜怡
中　　華　　民　　國　　94　　年　　12　　月　　2 　　日
附錄本案論罪科刑法條全文：
中華民國刑法第210 條 (偽造變造私文書罪)
偽造、變造私文書，足以生損害於公眾或他人者，處五年以下有
期徒刑。
中華民國刑法第216條(行使偽造變造或登載不實之文書罪)
行使第條至第條之文書者，依偽造、變造文書或登載不實事項或
使登載不實事項之規定處斷。
護照條例第23條
偽造、變造國民身分證以供申請護照，足以生損害於公眾或他人
者，處5年以下有期徒刑、拘役或科或併科新臺幣50萬元以下之
罰金。
行使前項文書者，亦同。
將國民身分證交付他人或謊報遺失，以供冒名申請護照者，處5
年以下有期徒刑、拘役或科或併科新臺幣10萬元以下之罰金。
前項冒用名義者，亦同。
受託申請護照，明知第1 項至第4 項事實或偽造、變造或冒用之
照片，仍代申請者，處5 年以下有期徒刑、拘役或科或併科新臺
幣10萬元以下之罰金。
